【裁判字號】    99,交聲,3910
【裁判日期】    991224
【裁判案由】    聲明異議
【裁判全文】
臺灣臺中地方法院交通事件裁定        99年度交聲字第3910號
原處分機關  交通部公路總局臺中區監理所
異  議  人
即受處分人  黎嘉峰
上列異議人即受處分人因違反道路交通管理處罰條例事件，對於
交通部公路總局臺中區監理所中華民國99年10月26日所為之處分
（原處分案號：中監違字第裁60-GE0000000號），聲明異議，本
院裁定如下：
    主    文
原處分關於罰鍰新臺幣參萬元部分撤銷。
前項撤銷部分，黎嘉峰不罰。
其餘異議駁回。
    理    由
一、原處分意旨略以：異議人即受處分人黎嘉峰於民國98年10月
    5日9時36分許，駕駛車牌1138－DZ號自用小客車，行經臺中
    市○○○路97號前，因酒後駕車肇事（擦撞停在路旁之車輛
    ，未致人死傷），經警測得其吐氣所含酒精濃度達每公升0.
    61毫克，超過標準值每公升0.25毫克之違規，為臺中市警察
    局第二分局立人派出所員警以中市警交字第 GE0000000號舉
    發違反道路交通管理事件通知單舉發。案經臺灣臺中地方法
    院檢察署檢察官對異議人為緩起訴處分確定並已 1年期滿，
    原處分機關交通部公路總局臺中區監理所乃於99年10月26日
    ，依道路交通管理處罰條例第35條第1項第 1款、第24條第1
    項第 1款等規定，以中監違字第裁60-GE0000000號裁決書，
    處異議人罰鍰新臺幣（下同）49,500元、吊扣駕駛執照12個
    月（駕照吊扣已執行），並參加道路交通安全講習。
二、聲明異議意旨略以：依據行政罰法第26條規定，一行為同時
    觸犯刑事法律及違反行政法上義務規定者，依刑事法律處罰
    之。異議人業經臺灣臺中地方法院檢察署檢察官為緩起訴處
    分，並已繳納30,000元在案，監理機關另裁處異議人罰鍰49
    ,500元，有違一事不二罰之原則，爰聲明異議，請求撤銷行
    政罰鍰49,500元，以維持公平正義等語。
三、按汽車駕駛人飲用酒類或其他類似物後，其吐氣所含酒精濃
    度超過每公升0.25毫克或血液中酒精濃度超過百分之0.05以
    上者，不得駕車；又汽車駕駛人駕駛汽車經測試檢定酒精濃
    度超過標準，處汽車駕駛人新臺幣15,000元以上60,000元以
    下罰鍰，並當場移置保管該汽車及吊扣駕駛執照 1年；因而
    肇事致人受傷者，並吊扣駕駛執照 2年；致人重傷或死亡者
    ，吊銷其駕駛執照，並不得再考領，道路交通安全規則第11
    4條第2款、道路交通管理處罰條例第35條第1項第1款分別定
    有明文。次按，一行為同時觸犯刑事法律及違反行政法上義
    務規定者，依刑事法律處罰之。但其行為應處以其他種類行
    政罰或得沒入之物而未經法院宣告沒收者，亦得裁處之。前
    項行為如經不起訴處分或為無罪、免訴、不受理、不付審理
    之裁判確定者，得依違反行政法上義務規定裁處之；又本法
    所稱其他種類行政罰，指下列裁罰性之不利處分：限制或禁
    止行為之處分：限制或停止營業、吊扣證照、命令停工或停
    止使用、禁止行駛、禁止出入港口、機場或特定場所、禁止
    製造、販賣、輸出入、禁止申請或其他限制或禁止為一定行
    為之處分，行政罰法第26條、第2條第1款亦定有明文。查行
    政罰法第26條之立法理由：(一)一行為同時觸犯刑事法律及違
    反行政法上義務規定時，由於刑罰與行政罰同屬對不法行為
    之制裁，而刑罰之懲罰作用較強，故依刑事法律處罰，即足
    資警惕時，實無一事二罰再處行政罰之必要。且刑事法律處
    罰，由法院依法定程序為之，較符合正當法律程序，應予優
    先適用。但「罰鍰」以外之沒入或「其他種類行政罰」，因
    兼具維護公共秩序之作用，為達行政目的，行政機關仍得「
    併予裁處」，故為第 1項但書規定。(二)前述行為如經檢察官
    為不起訴處分或法院為無罪、免訴、不受理或不付審理（少
    年事件）之裁判確定，行政罰之裁處即無一事二罰之疑慮，
    故第 2項規定此時仍得依違反行政法上義務之規定裁處。準
    此以觀，道路交通管理處罰條例第35條第1項第1款規定之處
    罰內容，係針對行為人違反行政法上義務規定之行政罰，且
    該條例關於一行為同時觸犯刑事法律及違反行政法上義務規
    定者，並無特別規定，是倘汽車駕駛人以單一酒後駕駛汽車
    行為，經測試檢定酒精濃度超過規定標準，因而同時涉有刑
    法第185條之3公共危險罪嫌時，道路交通管理處罰機關除有
    行政罰法第26條第 1項但書得處以其他種類行政罰者之情形
    ，得裁處其他種類行政罰外，關於罰鍰部分，即應依上開行
    政罰法第26條及道路交通管理處罰條例第10條規定移送地方
    法院檢察署處理，除於移送後再有上開行政罰法第26條第 2
    項所定不起訴等事由，得依違反行政法上義務規定裁處之情
    形外，要不得逕依道路交通管理處罰條例第35條第1項第1款
    規定裁處行為人罰鍰之行政罰，合先敘明。
四、緩起訴處分之內容及要件與刑事訴訟法第 252條之不起訴處
    分迥異，且案件經檢察官為緩起訴處分者，最終是否會被檢
    察官提起公訴，在緩起訴之猶豫期間內仍懸而未決，亦即緩
    起訴處分於猶豫期間內尚未具有實質之確定力，檢察官於緩
    起訴期間內，可對被告為繼續觀察，如被告顯無反省警惕之
    情形或根本欠缺反省警惕之能力，檢察官仍得依職權或依告
    訴人之聲請，將該緩起訴處分撤銷。雖緩起訴處分若未遭撤
    銷，最終被告免於刑事訴追之效果與不起訴處分之效果相同
    ，但行政罰法第26條第 2項是否包括緩起訴處分情形，仍非
    無疑。查刑事訴訟法第253條之1第1項係於91年2月 8日增訂
    ，而行政罰法係於94年2月5日公佈（公佈後一年施行），制
    定在後之行政罰法第26條第 2項僅列舉「不起訴處分或無罪
    、免訴、不受理、不付審理之裁判確定者」，未將「緩起訴
    處分」納入，應是立法者有意排除，非立法疏漏，自不宜擴
    張解釋。況酒後駕車經檢察官為緩起訴處分並命被告向公益
    團體捐款或提供義務勞務者，此等命令雖非刑罰，但仍是一
    種特殊的處遇措施，造成被告之財產減少或義務增加，性質
    上亦屬干預人民自由之處分，與刑事制裁無異，實質上為刑
    事處罰。故檢察官為緩起訴處分命被告向公益團體捐款者，
    其捐款解釋上亦屬於道路交通管理處罰條例第35條第 8項所
    規定之罰金，監理機關不得再科以行政罰緩，然若行為人所
    支付之緩起訴處分金，低於道路交通管理處罰條例第92條第
    3項所訂定最低罰緩基準規定者，依該條例第35條第8項之規
    定，仍應裁決繳納不足最低罰緩之部分，始為適法，因此法
    院僅得就受處分人已依緩起訴處分為公益捐款部分予以撤銷
    ；否則，如一方面認行為人依檢察官緩起訴處分命令而為金
    錢給付，與受刑事處罰無異，依行政罰第26條之規定，監理
    機關不得再予處罰；一方面卻又認此等金錢給付不屬於道路
    交通管理處罰條例第35條第 8項所規定之罰金，而無須依該
    條項規定補繳不足最低罰緩部分之差額，理由顯然矛盾，且
    緩起訴處分捐款金額低於最低罰緩基準規定，亦有失公平（
    97年11月12日臺灣高等法院暨所屬法院97年法律座談會決議
    、臺灣高等法院臺中分院98年度交抗字第665、782號等裁定
    要旨參照)，此觀於道路交通管理處罰條例第35條第8項明文
    規定：「汽車駕駛人，經裁判確定處以罰金低於本條例第92
    條第3項（按96年 1月29日修正後，已移列於同條第4項）所
    訂最低罰鍰基準規定者，應依本條例裁決繳納不足最低罰鍰
    之部分」，適足以證之。
五、本件異議人黎嘉峰於98年10月5日9時36分許，駕駛車牌1138
    －DZ號自用小客車，行經臺中市○○○路97號前，因酒後駕
    車肇事（擦撞停在路旁之車輛，未致人死傷），經警測得其
    吐氣所含酒精濃度為每公升0.61毫克，超過法定標準值，違
    反道路交通管理處罰條例第35條第1項第1款規定，除由臺中
    市警察局第二分局立人派出所員警予以舉發外，另移送臺灣
    臺中地方法院檢察署檢察官偵查後，以98年度速偵字第3580
    號為緩起訴處分，並命異議人應向臺中縣政府（臺中縣庫存
    款戶）支付30,000元，經臺灣高等法院臺中分院檢察署駁回
    再議而告確定。異議人業已向臺中縣政府（臺中縣庫存款戶
    ）支付30,000元，且緩起訴處分已期滿未經撤銷，嗣原處分
    機關於前開緩起訴處分期滿後之99年10月26日，再以同一事
    由，裁處異議人罰鍰49,500元，吊扣駕駛執照12個月，並施
    以道安講習等情，有臺中市警察局舉發違反道路交通管理事
    件通知單、原處分機關違反道路交通管理事件裁決書、臺灣
    臺中地方法院檢察署檢察官98年度速偵字第3580號緩起訴處
    分書、執行緩起訴處分命令通知書、臺中縣政府收入繳款書
    、臺灣高等法院被告前案紀錄表在卷可憑。又異議人所繳納
    前揭具有罰金性質之處分金30,000元，未達道路交通管理處
    罰條例第35條第1項第1款暨違反道路交通管理事件統一裁罰
    基準表所定之最低罰鍰基準額49,500元（依違反道路交通管
    理事件統一裁罰基準表，汽車駕駛人駕駛小型車，飲酒後其
    吐氣所含酒精成分超過每公升0.55毫克以上，應處最低罰緩
    49,500元），惟依首揭說明，原處分機關就該30,000元部分
    ，當不得再予裁處罰鍰之處分，僅得依道路交通管理處罰條
    例第35條第 8項規定，處不足最低罰鍰之差額部分即19,500
    元，始為適法。職是，原處分機關對異議人為罰鍰49,500元
    之處分，其中30,000元部分，即有違誤。
六、綜上所述，原處分關於罰鍰30,000元部分，既有違誤，異議
    人就此部分之異議，為有理由，本院自應予以撤銷，並為不
    罰之諭知。原處分關於其餘罰鍰19,500元部分，並無不當，
    異議人就此部分之異議，為無理由，應予以駁回。至原處分
    機關同時對異議人裁處吊扣駕駛執照12個月及施以道安講習
    部分，乃裁罰性之不利處分，為達嚇阻酒後駕車之不法行為
    ，維護道路交通其他用路權人之生命、身體之安全法益，依
    行政罰法第26條第 1項但書之規定，自得裁處之，且此部分
    既未據異議人提出異議，則本院尚無從併予審酌，附此敘明
    。
七、據上論斷，應依道路交通管理處罰條例第87條第 2項，道路
    交通事件處理辦法第18條、第19條前段，裁定如主文。
中    華    民    國    99    年    12    月    24    日
                    交通法庭法  官  張恩賜
以上正本證明與原本無異。
如不服本裁定，得於收受送達後 5日內向本院提出抗告書狀（應
附繕本）。
                            書記官  黃舜民
中    華    民    國    99    年    12    月    24    日

司法院資訊處製作；財團法人民間司法改革基金會備份。
